臺灣彰化地方法院行政訴訟判決
111年度交字第27號
原      告  黃萱貽  
被      告  交通部公路總局臺中區監理所

法定代理人  魏武盛  
上列當事人間因交通裁決事件，原告不服被告民國111年4月6日
彰監四字第64-GEH187416號、第64-GEH187415號、第64-GEH1860
26號、第64-GEH187413號、第64-GEH187414號裁決，提起行政訴
訟，本院判決如下：
    主  文
被告如附表編號二至五所示之裁決書應予撤銷。
原告其餘之訴駁回。
訴訟費用新臺幣參佰元由原告負擔五分之一，其餘由被告負擔。
被告應給付原告新臺幣貳佰肆拾元。
    事實及理由
一、程序事項：
　　本件係因不服道路交通管理處罰條例第8條之裁決而提起之
    撤銷訴訟，為行政訴訟法第237條之1所稱之交通裁決事件，
    應適用交通裁決事件訴訟程序。又本件依兩造所述各節及卷
    內資料，事證已臻明確，爰依同法第237條之7之規定，不經
    言詞辯論逕行判決。
二、爭訟概要：
　　原告黃萱貽（下稱原告）所有之車牌號碼000-0000號自用小
    客車（下稱系爭車輛），於附表所示之違規時間，行經如附
    表所示之違規地點時，為民眾目睹有違規行為而以行車紀錄
    器影像資料於民國111年1月30日向警察機關提出檢舉後，經
    臺中市政府警察局第六分局（下稱舉發機關）西屯派出所員
    警審視採證資料，認定有「行駛快速公路未依規定變換車道
    」之違規行為，以如附表所示之舉發違反道路交通管理事件
    通知單（下稱舉發通知單），逕行舉發車主即原告違反道路
    交通管理處罰條例（下稱處罰條例）第33條第1項第4款之規
    定，案移被告。嗣原告不服向被告提出陳訴，經舉發機關函
    覆查無違誤後仍不服而申請裁決，被告乃於111年4月6日開
    立彰監四字第64-GEH187416號、第64-GEH187415號、第64-G
    EH186026號、第64-GEH187413號、第64-GEH187414號裁決書
    （以下依序稱為原處分一至五），均依處罰條例第33條第1
    項第4款、第63條第1項第1款等規定，各裁處原告罰鍰新臺
    幣（下同）3,000元，並各記違規點數1點。原告不服而提起
    本件行政訴訟。
三、原告起訴主張及聲明：
  ㈠主張要旨：
　　原告於1分鐘內遭連續檢舉5次，因時間未超過6分鐘，被惡
    意檢舉，違反比例原則，於法不合等語。
  ㈡聲明：原處分撤銷，訴訟費用由被告負擔。
四、被告答辯及聲明：
  ㈠答辯要旨：
  ⒈本案適用之法律依據為處罰條例第7條之1、第33條第1項第4
    款、第63條第1項第1款、道路交通安全規則（下稱安全規則
    ）第105條、第109條第2項第2款、高速公路及快速公路交通
    管制規則（下稱管制規則）第11條、行政罰法第25條、違反
    道路交通管理事件統一裁罰基準及處理細則（下稱統一裁罰
    基準及處理細則）第3條等規定。
  ⒉經查原告所有之AYZ-9009號自用小客車，於附表所示之違規
    日期及時間，分別行經如附表所示之違規地點，遭民眾以科
    學儀器檢舉，分別經舉發機關以如附表所示之舉發通知單舉
    發「行駛快速公路未依規定變換車道」違規，本案既有舉發
    通知單、舉發機關111年3月17日中市警六分交字第11100285
    35號函、採證光碟各1份在卷可佐，違規事實應堪認定。
  ⒊又經審視採證影片，（檔案名稱： 1 畫面時間2022/01/24 1
    6：20：25~2022/01/24 16：20：33）系爭車輛於臺中市西
    屯區臺74線快速道路東向10.8公里處，由內側車道變換至中
    線車道又由中線車道變換至內側車道時未依規定使用方向燈
    ；（檔案名稱： 2 畫面時間2022/01/24 16：20：51~2022/
    01/24 16：20：59）於同向11.6公里處，由中線車道變換至
    內側車道時未依規定使用方向燈；（檔案名稱： 3 畫面時
    間2022/01/24 16：21：10~2022/01/24 16：21：32）於同
    向12.2、12.5、12.6公里處，由內側車道變換至中線車道、
    中線車道變換至外側車道、外側車道變換至減速車道時未依
    規定使用方向燈，查處罰條例之立法目的，即在為加強道路
    交通管理，維護交通秩序，確保交通安全。其中有關駕駛人
    行為應遵守之規定，本即有其特別規範之安全理由，其中有
    關行進間之變換車道或轉彎，必須全程使用方向燈提醒其他
    駕駛人及行人，尤為駕駛人須具備之基本常識，俾利其他用
    路人了解車輛動向，以維自身及他人行車安全。換言之，上
    開使用方向燈等行為係駕駛人行駛中應盡之注意義務，駕駛
    人確有遵守之義務。
  ⒋另查原告主張「1分鐘內遭連續檢舉5次，違反比例原則」，
    惟按交通部107年9月21日交路字第1070026758號函釋有關處
    罰條例第85條之1第2項第1款法規之適用，有關「違規地點
    相距6公里以上、違規時間相隔6分鐘以上或行駛經過1個路
    口以上」，應係單一或具有持續性之違規行為（如持續超速
    、持續違規行駛路肩等)，需透過連續舉發次數，作為違規
    行為次數認定，進而對多次違規行為予以處罰時方有適用。
    倘其行為係二以上違規行為，仍應依統一裁罰基準及處理細
    則第3條第1項規定分別舉發、處罰。本件系爭車輛於不同地
    點、時間分別未依規定全程使用方向燈，核屬不同行為，依
    行政罰法第25條、統一裁罰基準及處理細則第3條及上開函
    釋意旨，分別舉發、處罰並無違誤。本案執勤員警本於維護
    交通秩序及行車安全等職責所為之交通違規舉發內容，自應
    受到合法、正確之推定，是被告對於原告所作之裁決處分，
    於法應無違誤。
  ㈡聲明：駁回原告之訴，訴訟費用由原告負擔。
五、本件如爭訟概要欄所述之事實，為兩造所不爭執，並有舉發
    通知單暨違規照片、違規查詢報表、交通違規陳述單及查詢
    單、舉發機關111年3月17日中市警六分交字第1110028535號
    函及所附民眾提出之行車紀錄器錄影檢舉光碟、被告111年3
    月23日中監彰站字第1110043885號函、原處分一至五暨送達
    證書、交通部107年9月21日交路字第1070026758號函及汽車
    車籍査詢在卷可稽，堪認為真實。是本件依原告主張及被告
    答辯意旨以觀，兩造之爭點為：被告對原告就如附表所示之
    5次違規行為，是否均得連續舉發？原處分一至五是否均合
    法？
六、本院之判斷：
  ㈠按110年12月22日修正公布、111年4月30日施行前(下稱行為
    時)處罰條例第7條之1規定：「對於違反本條例之行為者，
    民眾得敘明違規事實或檢具違規證據資料，向公路主管或警
    察機關檢舉，經查證屬實者，應即舉發。但行為終了日起逾
    七日之檢舉，不予舉發。」又統一裁罰基準及處理細則第22
    條第1項、第2項規定:「公路主管或警察機關機關處理民眾
    檢舉違反道路交通管理事件，應派員查證，經查證屬實者，
    應予舉發，並將處理情形回復檢舉人。前項檢舉違規證據係
    以科學儀器取得，足資認定違規事實者，得逕行舉發之。」
    考其規範意旨，係考量警力有限及民眾取巧違規，為交通秩
    序混亂原因之一，一般民眾如能利用適當管道檢舉交通違規
    ，除可彌補警力之不足外，亦將產生極大之嚇阻效果，以達
    到維護道路交通安全之行政目的；然為避免檢舉人刻意鑽營
    法律文字，造成法條之目的逸失，甚至衍生社會、鄰里之不
    安與不和諧，同時保障法條原立法精神目的在維護交通、保
    障安全，故針對舉發部分，增訂（7日）期限之規定，而強
    化社會秩序之安定性。是一般民眾於111年4月30日前見有違
    規事件，皆可於行為終了日起7日內敘明違規事實或檢具違
    規證據資料，向公路主管或警察機關檢舉，經查證屬實者，
    應即舉發之(按110年12月22日修正公布、111年4月30日施行
    (下稱修正後)處罰條例第7條之1第1項規定民眾得檢舉之違
    規項目，亦包括第33條第1項第4款之違規行為，是本件違規
    行為依修正後處罰條例第7條之1第1項規定，仍屬民眾得檢
    舉之違規類型)。次按處罰條例第90條規定：「違反本條例
    之行為，自行為成立之日起；行為有連續或繼續之狀態者，
    自行為終了之日起，逾二個月不得舉發。但汽車肇事致人受
    傷或死亡案件，因肇事責任不明，已送鑑定者，其期間自鑑
    定終結之日起算；未送鑑定而須分析研判者，逾三個月不得
    舉發。」查本件原告所有之系爭車輛於111年1月24日之違規
    行為，係由民眾提供科學儀器取得之行車紀錄器影像資料，
    於111年1月30日向警察機關檢舉，經舉發機關查證屬實，而
    於111年2月17日製單逕行舉發等情，有舉發通知單暨違規照
    片、舉發機關111年3月17日中市警六分交字第1110028535號
    函及所附民眾檢舉光碟在卷可考。是本件逕行舉發程序於法
    自無不合。
  ㈡原告所有之系爭車輛於附表所示之時間、地點，有「行駛快
    速公路未依規定變換車道」之違規行為：
  ⒈應適用之法令:
　⑴安全規則第91條第1項第6款規定:「行車遇有轉向、減速暫停
    、讓車、倒車、變換車道等情況時所用之燈光及駕駛人之手
    勢，應依下列規定：…六、變換車道時，應先顯示欲變換車
    道方向之燈光或手勢。」第105條規定:「汽車行駛於高速公
    路、快速公路或設站管制之道路，應遵守其管制之規定。」
    第109條第2項第2款後段規定:「汽車駕駛人，應依下列規定
    使用方向燈：二、…變換車道時，應先顯示欲變換車道方向
    之燈光，並應顯示至完成轉彎或變換車道之行為。」
  ⑵管制規則第11條第2款規定:「汽車在行駛途中，變換車道或
    超越前車時，應依標誌、標線、號誌指示，並不得有下列情
    形：…二、未依規定使用方向燈。」
　⑶處罰條例第33條第1項第4款規定：「汽車行駛於高速公路、
    快速公路或設站管制之道路，不遵使用限制、禁止、行車管
    制及管理事項之管制規則而有下列行為者，處汽車駕駛人3,
    000元以上6,000元以下罰鍰：…四、未依規定變換車道。」
    第63條第1項第1款規定：「汽車駕駛人有下列各款所列條款
    之一者，除依原條款處罰鍰外，並予記點：一、有第33條第
    1項…情形之一者，各記違規點數1點。」
　⒉查原告就系爭車輛有附表所示「行駛快速公路未依規定變換
    車道」之5次違規事實均不爭執，並據被告提出檢舉人之行
    車紀錄器採證光碟暨採證照片為證，堪認原告所有之系爭車
    輛於附表所示之違規時間，行經附表所示之快速公路路段時
    ，確有變換車道未依法使用方向燈，而違反處罰條例第33條
    第1項第4款之「行駛快速公路未依規定變換車道」違規事實
    無訛。　　
  ㈢被告對原告就如附表所示之5次違規行為均予連續舉發，有違
    比例原則，原處分二至五並非適法：
  ⒈司法院大法官會議釋字第604號解釋理由書提及：「立法者固
    得以法律規定行政機關執法人員得以連續舉發及隨同多次處
    罰之遏阻作用以達成行政管制之目的，但仍須符合憲法第23
    條之比例原則及法律授權明確性原則。申言之，以連續舉發
    之方式，對違規事實繼續之違規行為，藉舉發其違規事實之
    次數，評價及計算其法律上之違規次數，並予以多次處罰，
    藉多次處罰之遏阻作用，以防制違規事實繼續發生，此種手
    段有助於目的之達成，對維護交通秩序、確保交通安全之目
    的而言，在客觀條件之限制下，更有其必要性及實效性。惟
    每次舉發既然各別構成一次違規行為，則連續舉發之間隔期
    間是否過密，以致多次處罰是否過當，仍須審酌是否符合憲
    法上之比例原則。」準此，倘連續舉發之間隔期間過度密集
    ，即有審酌是否符合憲法比例原則之必要，以避免多次處罰
    導致過當。又110年12月22日修正公布、111年4月30日施行
    前(下稱行為時)處罰條例第85條之1第2項第1款已明定：「
    第7條之2之逕行舉發案件有下列情形之一者，得連續舉發：
    一、逕行舉發汽車行車速度超過規定之最高速限或低於規定
    之最低速度或有第33條第1項、第2項之情形，其違規地點相
    距6公里以上、違規時間相隔6分鐘以上或行駛經過一個路口
    以上。但其違規地點在隧道內者，不在此限。…」故在違規
    地點相距未達6公里、違規時間相隔未達6分鐘或未行駛經過
    一個路口之範圍內，應不得連續舉發，非屬上述法律明文規
    範之範圍，始得連續舉發，否則即與比例原則有違（臺中高
    等行政法院110年度交上字第10號、臺北高等行政法院106年
    度交上字第7號判決意旨參照）。
  ⒉雖行為時處罰條例第85條之1第2項係針對「第7條之2之逕行
    舉發」案件，但同條例第7條之1「民眾舉發」之案件與警員
    「逕行舉發」之案件，均具有駕駛人於違規當時因未遭攔查
    舉發，以致無法即時糾正其違規行為之特性。且修正後處罰
    條例第7條之1第1、3項已明定：「（第1項）民眾對於下列
    違反本條例之行為者，得敘明違規事實並檢具違規證據資料
    ，向公路主管或警察機關檢舉：…三、第33條第1項…第4款…
    （第3項）民眾依第1項規定檢舉同一輛汽車二以上違反本條
    例同一規定之行為，其違規時間相隔未逾6分鐘及行駛未經
    過一個路口以上，公路主管或警察機關以舉發一次為限。」
    可見立法者亦認為作為補充警方逕行舉發時合法取證資訊之
    民眾檢舉舉發事件，既同具當場不能掣單舉發之類似情狀，
    舉發機關自應受前揭規定連續舉發限制之拘束至明。準此，
    行為時處罰條例第7條之1民眾檢舉與第7條之2逕行舉發事件
    間具有本質上之類似性，依法律規範意旨判斷本應同予規範
    ，惟同條例第85條之1第2項第1款卻未將民眾檢舉舉發事件
    納入適用範圍，即屬法律漏洞，應予補充。是就行為時處罰
    條例第7條之1民眾檢舉舉發之事件，其舉發密度之標準，自
    應類推適用同條例第85條之1第2項第1款規定，始符合司法
    院釋字第604號解釋意旨。從而，本件原告所有之系爭車輛
    違反處罰條例第33條第1項第4款之行為應如何處罰，自應斟
    酌前揭判斷基準而為認定，如其同一行為違規地點相距6公
    里以上、違規時間相隔6分鐘以上或行駛經過1個路口以上，
    方得連續舉發、處罰。
  ⒊查原告所有之系爭車輛確有附表所示之5次「行駛快速公路未
    依規定變換車道」違規行為，惟附表編號二至五所示之違規
    行為與附表編號一所示之違規行為，該4次違規地點均相距
    在1.8公里之內、違規時間均相隔於2分鐘內，且原告於上開
    行駛期間內，亦未行駛經過任何一個路口，違規定點亦均非
    在隧道內，自不符合上開所述得連續舉發之判斷基準，依前
    揭說明，應不得連續舉發，否則即屬裁罰過當而有違比例原
    則。
  ⒋從而，被告就附表編號二至五所示違規行為所作成之原處分
    二至五既有不得連續舉發之情事，被告仍以該等處分各裁處
    原告罰鍰3,000元，並各記違規點數1點，於法即有未合，自
    應均予撤銷。
七、綜上所述，被告所為原處分二至五既有違誤，原告訴請撤銷
    原處分二至五為有理由，應予准許。至被告所為原處分一並
    無違誤，原告訴請撤銷此部分原處分為無理由，應予駁回。
八、本件為交通裁決事件，依兩造勝敗之比例負擔第一審裁判費
    300元，即由原告負擔5分之1，其餘由被告負擔。而訴訟費
    用300元前已由原告預為繳納，依行政訴訟法第237條之8第1
    項、第237條之9、第236條、第104條規定準用民事訴訟法第
    93條規定，被告應給付原告240元（計算式：300元×4/5＝240
    元），爰確定第一審訴訟費用額如主文第3、4項所示。
據上論結，本件原告之訴為一部有理由、一部無理由，依行政訴
訟法第237條之7、第237條之8第1項、第237條之9第1項、第236
條、第104條、第98條第1項前段、民事訴訟法第93條，判決如主
文。
中　　華　　民　　國　　111 　年　　6 　　月　　23　　日
                  行政訴訟庭　法　官　簡璽容
以上正本證明與原本無異。
如不服本判決，應於判決送達後20日內，向本院提出上訴狀並表
明上訴理由（原判決所違背之法令及其具體內容或依訴訟資料可
認為原判決有違背法令之具體事實），其未載明上訴理由者，應
於提出上訴後20日內向本院補提理由書（上訴狀及上訴理由書均
須按他造人數附繕本，如未按期補提上訴理由書，則逕予駁回上
訴），並應繳納上訴裁判費新臺幣750元。
中　　華　　民　　國　　111 　年　　6 　　月　  23  　日
                              書記官  蔡旻珊
　　　
附表：
編號 違規時間 違規地點 舉發通知單 裁決書 一 111年1月24日16時20分 臺中市西屯區臺74線快速道路10.8公里處 中市警交字第GEH187416號 111年4月6日彰監四字第64-GEH187416號（原處分一） 二 111年1月24日16時20分 臺中市西屯區臺74線快速道路11.6公里處 中市警交字第GEH187415號 111年4月6日彰監四字第64-GEH187415號（原處分二） 三 111年1月24日16時21分 臺中市西屯區臺74線快速道路12.2公里處 中市警交字第GEH186026號 111年4月6日彰監四字第64-GEH186026號（原處分三） 四 111年1月24日16時21分 臺中市西屯區臺74線快速道路12.5公里處 中市警交字第GEH187413號 111年4月6日彰監四字第64-GEH187413號（原處分四） 五 111年1月24日16時21分 臺中市西屯區臺74線快速道路12.6公里處 中市警交字第GEH187414號 111年4月6日彰監四字第64-GEH187414號（原處分五）